【裁判字號】    97,抗,187
【裁判日期】    970812
【裁判案由】    拍賣抵押物
【裁判全文】
臺灣板橋地方法院民事裁定               97年度抗字第187號
抗  告  人  乙○○
相  對  人  台灣金聯資產管理股份有限公司
法定代理人  甲○○
抗告人因與相對人台灣金聯資產管理股份有限公司間拍賣抵押物
事件，對於中華民國97年6 月11日台灣板橋地方法院97年度拍字
第1281號裁定提起抗告，本院裁定如下：
    主      文
抗告駁回。
抗告程序費用新臺幣壹仟元由抗告人負擔。
    理      由
一、按扺押權人於債權已屆清償期而未清償者，得聲請法院拍賣
    抵押物，就其賣得價金而受清償，民法第873 條第1 項定有
    定有明文。抵押權人依此項規定聲請拍賣抵押物係屬非訟事
    件，法院所為准駁之裁定，無確定實體法上法律關係存否之
    性質，於債權及抵押權之存否無既判力，如對於此項法律關
    係有爭執時，應由有爭執之人另行提起訴訟以求解決，不得
    僅依抗告程序聲明其爭執（最高法院70年臺抗字第197 號裁
    定意旨參照）。又最高限額抵押權，於抵押權成立時，未必
    先有債權存在，固不得因抵押權之登記而逕行准許拍賣抵押
    物，惟法院仍須就抵押權人提出之證據為形式上之審查而為
    准駁，倘形式上審查抵押權人提出之證據，足以證明抵押權
    存在，而其抵押債權金額確定時，法院即應為許可拍賣抵押
    物之裁定（最高法院85年臺抗字第367 號裁定意旨可資參照
    ）。
二、查本件相對人主張抗告人於民國（下同）90年11月1 日以原
    裁定附表所示不動產，為向原抵押權人華僑商業銀行股份有
    限公司（下稱華僑銀行）所負債務之擔保，設定最高限額新
    台幣（下同）10,0 00,000 元之抵押權，依法登記在案，嗣
    原抵押權人華僑銀行將上開借款債權讓與聲請人，並於94年
    2 月22日將擔保該債權之系爭不動產最高限額抵押權變更登
    記予聲請人，抗告人對聲請人所負107,893,795 元債務已屆
    清償期而未為清償等語，業據聲請人提出他項權利證明書、
    不動產登記簿謄本、抵押權設定契約書、借據、他項權利移
    轉契約書、其他約定事項、約定書、債權讓與聲明書、保證
    書、代償債務協議書、分期攤還債務切結書等影本為證，原
    法院據以准許相對人拍賣抵押物之聲請，即無不當。
三、抗告意旨雖謂：抗告人已於97年6 月2 日向原裁定法院提出
    聲明異議狀，並於97年6 月11日補陳理由，原裁定竟以非訟
    程序不得加以審究為由，仍為許可強制執行之裁定，其認事
    用法有違非訟事件法第74條規定。又本件抵押權不符民法第
    881 之1 第2 項所定「一定法律關係」之要件，且無任何債
    權債務存在，復與民法第881 條之1 第3 項「抵押權人係於
    債務人已停止支付後，而仍受讓票據者，不屬最高限額抵押
    權所擔保之債權」規定相符，原裁定准許拍賣抵押物，於法
    不合，而指摘原裁定逕予准許拍賣抵押物不當。惟查：
    (一)按最高限額抵押權人聲請拍賣抵押物事件，法院於裁定前
      ，就抵押權所擔保之債權額，應使債務人有陳述意見之機
      會，為非訟事件法第74條所明定。經核該規定係為兼顧債
      權人及債務人雙方之權益，故而明定法院於裁定前，應使
      債務人就所擔保之「現存」債權額有陳述意見之機會，原
      審既已踐行該條規定，使抗告人於裁定前得以具狀表示意
      見，自無違反該條規定可言。
    (二)又96年3 月28日修正並於同年9 月28日生效之民法第881
      條之1 第2 項：「最高限額抵押權所擔保之債權，以由一
      定法律關係所生之債權或基於票據所生之權利為限」之規
      定，就最高限額抵押權所擔保之債權之資格採限制說，亦
      即以一定法律關係所生之債權或基於票據所生之權利，始
      得為最高限額抵押權所擔保之債權。惟上開規定，依民法
      物權編施行法第17條規定，對於民法物權編修正施行前設
      定之最高限額抵押權不適用之。本件抵押權既設定於96年
      9 月28日之前，自無民法第881 條之1 第2 項規定之適用
      ，故縱令本件抵押權設定時就擔保債權之資格未為限制，
      亦於法無違，抗告人以上開規定相繩，要非有據。
    (三)再依相對人提出之抵押權設定契約書及其他特約事項所載
      ，本件抵押權設定時，約定權利存續期間自90年11月1 日
      起至120 年10月31日止，並於其他特約事項約定抵押物之
      擔保範圍包含抗告人對原抵押權人華僑銀行現在（包括過
      去所負現在尚未清償）及將來所負之借款、墊款、票據、
      保證、承兌、透支及其他授信有關債務，包括本金、利息
      、遲延利息、違約金……及因債務不履行所生之損害賠償
      。依上開約定，凡抗告人於抵押權設定當時已發生及將來
      所負債務，於最高限額範圍內，既均屬抵押物擔保之範圍
      ，則本件抗告人就第三人名爵建設股份有限公司借款所負
      之保證債務，自為抵押權擔保效力所及。
    (四)末按，民法第881 條之1 第3 項規定：「抵押權人係於債
      務人已停止支付後，而仍受讓票據者，不屬最高限額抵押
      權所擔保之債權」，乃係就基於票據所生之權利列為最高
      限額抵押權擔保債權之限制規定，本件相對人主張之抵押
      債權係基於消費借貸契約及連帶保證契約所生，顯與民法
      第881 條之1 第3 項規定情形不符，抗告人據以指摘原裁
      定不符上開規定，亦非有據。
四、綜上所述，本件依相對人所提文件，經形式上審查，已足證
    明有抵押債權已屆清償期而未清償之情事，依首揭說明，原
    法院准許相對人拍賣抵押物之聲請，並無不當，本件抗告求
    為廢棄原裁定並駁回相對人拍賣抵押物之聲請，不能謂有理
    由，應予駁回。
五、依非訟事件法第21條第2 項、第24條第1 項、第46條，民事
    訴訟法第495 條之1 第1 項、第449 條第1 項、第78條，裁
    定如主文。
中    華    民    國    97    年    8     月    12    日
              民事第二庭    審判長法  官  蕭胤瑮
                                  法  官  陳麗玲
                                  法  官  程怡怡
正本係照原本作成
如不服本裁定，僅得於收受本裁定正本送達後10日內，以適用法
規顯有錯誤為理由，向本院提出再抗告狀，（須附繕本一份及繳
納再抗告裁判費新台幣1,000 元），經本院許可後紿可再抗告。
中    華    民    國    97    年    8     月    12    日
                                  書記官  華海珍


司法院資訊處製作；財團法人民間司法改革基金會備份。
